【裁判字號】    96,上訴,4539
【裁判日期】    971030
【裁判案由】    詐欺
【裁判全文】
臺灣高等法院刑事判決                96年度上訴字第4539號
上  訴  人
即  被  告  巳○○
                      樓
選任辯護人  陳德峰律師
上  訴  人
即  被  告  申○○
                      樓
上列上訴人等因詐欺案件，不服臺灣臺北地方法院93年度訴字第
1099號，中華民國96年9 月28日第一審判決（起訴案號：臺灣臺
北地方法院檢察署93年度偵字第11499 號），提起上訴，本院判
決如下：
    主  文
原判決撤銷。
巳○○、申○○共同以意圖為自己不法之所有，以詐術使人將本
人之物交付為常業，巳○○處有期徒刑陸年貳月，申○○處有期
徒刑陸年，均併科罰金銀元伍萬元即新臺幣拾伍萬元，罰金如易
服勞役，均以新臺幣壹仟元折算壹日。
    事  實
一、巳○○與申○○為夫妻，分別為址設臺北市○○區○○路15
    9號15樓之1富荃國際財務管理顧問股份有限公司（下稱富荃
    公司）負責人及總經理。竟共同基於意圖為自己不法所有之
    常業詐欺犯意聯絡，自民國89年7月間（起訴書誤載為90年4
    月間）起，或由巳○○、申○○出面，或指示不知情職員林
    祥鵬出面，陸續向寅○○等人〈被害人、犯罪時間、地點、
    被害人交付款項等均詳如附表（除編號11、14、15外）所示
    ，下稱如附表所示被害人〉誆稱：富荃公司經由特殊管道，
    得知行政院有政策性貸款專案（或稱「行政院補助之低利貸
    款專案」），貸款利率低、額度高、期限長、核貸迅速，且
    以保險方式擔保，亦即僅需繳納申貸額度百分之1.34，或2
    ，或3.5（起訴書僅載百分之2）之保險費，無庸提供不動產
    擔保；而此貸款專案之保險由明台產物保險股份有限公司（
    下稱明台公司）之「蔡襄理」（或稱「蔡進添」）承辦，貸
    款核撥則由巳○○之乾媽即上海商業儲蓄銀行（下稱上海銀
    行）之董事「周媽」（或「周董」）負責處理，申○○亦係
    上海銀行之督察（或「督導」或「監察人」），富荃公司係
    因「周媽」等檯面下特殊關係，才有機會承辦此貸款案云云
    ，招攬、遊說寅○○等人申辦貸款，致使寅○○等人信以為
    真而陷於錯誤，陸續與富荃公司簽立貸款委任契約，並依巳
    ○○等人之指示交付保險費、委託代償費、帳戶管理費、晶
    片管理費等費用。巳○○及申○○得手後，接續佯以：該貸
    款專案係團體申貸之方式核撥，須全體貸款人之申貸額度合
    計達一定金額以上，始能核貸；惟因該貸款專案之總額度提
    高，原申貸人之申貸額度不足，且部分申貸人陸續退出申請
    或因條件不佳遭退件，致無法順利核撥，原申貸人需增加申
    貸額度，始能儘速取得貸款云云，遂要求寅○○等人增加申
    貸額度並補繳增貸部分之保險費等費用，使寅○○等部分申
    貸人再陷於錯誤，陸續同意提高個人貸款額度，並依指示交
    付增貸部分之保險費等費用。巳○○及申○○復利用部分申
    貸人需款孔急之機會，訛稱：有某些貸款人無法補足增貸額
    度，更有部分申貸人要求退費，如此一來尚需另覓新申貸人
    加入，將使核貸進度拖延云云，要求部分申貸人先代墊他人
    應繳之費用，使寅○○等部分申貸人又陷於錯誤，依指示陸
    續交付代墊保險費等款項。巳○○及申○○以前開手法，總
    計詐得約逾新臺幣（下同）6 千餘萬元，並以之為常業而恃
    此維生。嗣部分申貸人因遲未取得貸款，相繼要求退款，巳
    ○○及申○○見大勢已去，無法繼續行騙，乃於93年4 月底
    佯以該貸款案遭退件為由，發函通知各申貸人確認繳交款項
    ，惟因遲未將所詐得之款項全數返還申貸人，經丑○○等申
    貸人發覺有異而報警循線查悉上情。
二、案經寅○○等人訴由臺北市政府警察局移送臺灣臺北地方法
    院檢察署檢察官偵查起訴。
    理  由
一、本件認定事實所引用之本件卷證所有證據（文書證據、物證
    等證據），檢察官、巳○○、申○○及巳○○之選任辯護人
    均表示無意見（本院卷一第145反面、146頁、本院卷三第11
    5反面、152反面），且迄於本院言詞辯論終結前均未表示異
    議，本院審酌前開書證、物證並無證據證明係公務員違背法
    定程序所取得，亦無刑事訴訟法第159條之4之顯有不可信之
    情況與不得作為證據之情形，依刑事訴訟法第159條之5第2
    項規定，本件認定事實所引用卷證所有證據，應認均具有證
    據能力，合先敘明。
二、巳○○、申○○於審判期日經合法傳喚均未到庭，惟據其等
    於準備程序中均不否認附表所示被害人曾委託富荃公司代辦
    貸款，該等被害人亦曾繳交保險費等事實，惟矢口否認有何
    常業詐欺犯行，巳○○辯稱：(一)銀行確實有「行政院政策
    性專案貸款」項目，伊並有將申貸戶資料送銀行辦理，此由
    陳信佑稱：陽信銀行有行政院政策性貸款專案等語、吳明霖
    陳稱：有新竹馬小姐、中和陳先生核准貸款，目前正常繳息
    等語可知。故「行政院政策性專案貸款」是需要團體申貸，
    而銀行根據個人信用及擔保品質來核貸，審核通過才能搭配
    「行政院政策性專案貸款」利息由百分之14降至百分之8 。
    因每份貸款協議書均載明：「向金融行庫」，伊自無施用詐
    術可言。(二)申貸戶因信用有瑕疵遭銀行退件，伊曾要停辦
    退款，由余幼梧陳稱：玄○○告知有人退件，因為錢不夠，
    要求大家代墊，我相信玄○○，玄○○希望繼續下去，要幫
    巳○○代墊支票等語可知。且卯○○、劉秋蘭均已退款，顯
    然伊沒有施用詐術。(三)被害人等沒有因為伊之行為而陷於
    錯誤，蓋子○○陳述：其信賴玄○○；寅○○陳述：貸款過
    程應無問題，而係富荃公司執行能力有問題。各申貸戶或認
    執行問題，或認知是借款關係，或因好朋友而沒有懷疑，均
    非伊施用詐術所致。(四)依宙○○稱：巳○○半年後退還給
    我45、6萬元；張傑薇證稱：曾經有簽退件單，交給玄○○
    ，她沒轉交，後因玄○○告知我們撤案，其他人就沒辦法貸
    款而作罷。劉秋蘭、卯○○均因退件而全部退還款項。91年
    1 月退還林崇德60萬元，是玄○○、癸○○來拜託林崇德不
    要退辦。余幼梧證稱：巳○○匯給玄○○500多萬元，我問
    巳○○為什麼，巳○○說要退給新竹退件的人的保費。戊○
    ○陳稱：好像有退款一部分。從而，伊早於90年10月間即開
    始陸續分批進行退款，自無不法所有意圖。(五)依余幼梧、
    戊○○、宙○○、林崇德、子○○所證，及伊曾親自退款給
    玄○○308萬1012元，請余幼梧代為匯款給玄○○1217萬600
    0 元，請玄○○轉退款給新竹地區貸款戶，詎玄○○均未退
    款，而侵占入己。且伊僅招攬7人，玄○○招攬、接洽25人
    ，並與玄○○約定由其分享與客戶約定報酬的百分之40，即
    貸款金額的百分之2，益證伊客觀上無不法所有企圖。(六)
    玄○○事後提出帳目明細較諸原審所提為高，所證自不足採
    。且對帳結果計有85項共893萬2000元，無任何憑證足以證
    明交付予伊，伊僅確認1948萬5600元，扣除前述退款，僅餘
    422萬8588元尚未清償，足證伊有持續退款之事實。(七)91
    年1月退還林崇德60萬元，實際保費是1344萬元，因玄○○
    、癸○○開支票1300萬元給林崇德，另給林崇德利息30萬元
    ，故林崇德實際上無損害；附表編號30玄○○個人繳交505
    萬5 千元，既為代墊款，則其他被代墊之人事實上即無損害
    ；編號27關恆森：由玄○○代墊，自與編號30代墊款重複計
    算。丙○○僅交付4、50萬元，玄○○書面卻要求返還丙○
    ○256 萬3000元，故附表被害人交付金額有誤。（八）伊以
    廣告服務業營生，現在juno婚禮設計公司任職，辦理信貸係
    兼差，並非以協助他人貸款為生。申○○辯稱：伊未參與貸
    款事項，在案發前已長達8個月未進入富荃公司，直至93年
    間遭羈押前3星期，巳○○才要求伊協助對帳及退款工作，
    並未參與詐欺云云。
三、經查：
(一)上開事實，業經證人即富荃公司職員林祥鵬、大眾銀行板橋
    分行人員吳明霖證述屬實（偵卷二第61至63、152至157頁、
    原審卷一第115至120頁反面、原審卷七第194反面至197頁）
    ，核與證人即附表所示被害人寅○○、余幼梧、宙○○、子
    ○○、關恆林、辰○○、未○○、乙○○、亥○○、卯○○
    、戌○○、宇○○、壬○○、張傑薇、馮潤華、吳能偉、丙
    ○○、辛○○、戊○○、林崇德、關恆森、酉○○、玄○○
    、癸○○等人於原審所證大致吻合，復與被害人丑○○、丁
    ○○、天○○、己○○、邱子烈於偵查中所陳相符，並有地
    ○○出具案情說明書（偵卷C第53頁）、彰化銀行長安東路
    分行93年7月22日彰長安字第1677號函覆巳○○帳戶交易明
    細、彰化銀行松山分行93年7月7日彰松山字第1573號函覆富
    荃公司等帳戶交易明細、上海銀行世貿分行93年7月8日93上
    世冒字第102號函覆巳○○帳戶交易明細、中國信託商業銀
    行（下稱中國信託）93年7月15日中信銀敦北字第930015200
    57號函覆巳○○帳戶交易明細、臺北銀行莊敬分行帳戶交易
    明細及富荃公司93年4月26日荃字第0930001號函（偵卷A第
    85至181頁、偵卷B第64頁）及如附表證據欄所示（除編號11
    、14、15外）各文書證據存卷可憑。
(二)巳○○、申○○共同施用詐術之認定：
 1、巳○○陳稱：蔡進添90年由楊雨順介紹招攬貸款業務，申貸
    條件、利率都是蔡襄理告訴我。他申請中央信託局貸款，這
    部分不是行政院專案，後來沒有過，他才轉去行政院申請，
    就沒有必要跟金融機構送件，因為行政院通過後，就由金融
    機構撥款（原審聲羈卷第9 頁），後於原審改稱：其所謂「
    行政院政策性貸款」，係指「中小企業融資信用保證作業手
    冊」所列之「政策性貸款」（原審卷六第141、150至152 頁
    ），再於本院辯以：伊所謂之行政院政策性貸款，並非指某
    特定貸款方案云云，前後不一，已難遽信。且子○○證稱：
    我有跟巳○○、申○○、林祥鵬談過貸款，他們說「周媽」
    是上海商銀的董事，巳○○乾媽，說這個貸款是「行政院的
    」，但要透過銀行「撥款」，有聽過承辦貸款保險的明台產
    物蔡襄理（原審卷六第97至100頁）；辰○○證稱：91年3月
    到93年6 月間有辦理貸款，我與巳○○、林祥鵬接洽，簽約
    當天匯款給巳○○20萬元，之後巳○○說這是「整個案子」
    ，因有些條件不夠退出，我條件不錯，就把別人額度移給我
    。我聽過這個貸款要請周媽幫忙，也聽過明台公司蔡襄理（
    原審卷六第93至97頁），酉○○陳稱：申○○以富荃公司代
    表身分說明，重複林祥鵬說這是行政院政策性貸款專案，利
    率低、額度高，是台面下作業（原審卷二第337 反面）；壬
    ○○陳述：第1 次貸款是林祥鵬接洽，繳了30多萬元。後來
    巳○○打電話給我說其他人信用不好，只有我信用比較好，
    因是「集體性貸款」，一定要我在裡面，所以要我繼續辦，
    她說已經跟上海銀行的人開會說貸款過2、3天會下來，只差
    我一個人，遂又給巳○○20萬元。巳○○說周媽是上海銀行
    董事，巳○○、申○○說保險費交給明台蔡襄理（原審卷六
    第177 正、反面）；玄○○證稱：我先和林祥鵬接洽，後來
    和巳○○提到追加額度問題，申○○是對保用印時見到，他
    自稱上海商銀稽核。申○○說房子不做任何設定，還說這貸
    款是他的老闆上海商銀周董處理，周董是巳○○乾媽。在辦
    貸款過程中有提到明台公司蔡襄理（偵卷二90、92頁、原審
    卷一第111 反面）等情，則巳○○辯稱：行政院專案貸款確
    實存在已向銀行申請送件，核與上開子○○、辰○○、酉○
    ○、玄○○、壬○○所陳貸款型態不符，且附表所示被害人
    均未以「信貸」核准貸款，巳○○所辯，自屬虛妄。
 2、觀諸巳○○提出「中小企業政策性專案貸款」及「微型企業
    創業貸款」手冊及網頁內容（原審卷八第19至22、36頁），
    明確記載該貸款之適用對象係「中小企業」，不及於個人，
    且每戶授權額度為1500萬元（或2千萬元 ），各企業均得獨
    立申貸，而無團體貸款總額之限制，且企業戶申貸獲准後，
    僅需繳交信用保證基金之費用（約百分之0.75至百分之1.25
    間）予信用保證基金之政府機構即可，無庸支付其他費用，
    業據證人即陽信商業銀行（下稱陽信銀行）職員陳信佑證述
    明確（原審卷七第139至141頁），顯與巳○○、申○○向被
    害人等介紹之「行政院政策性貸款專案」（或行政院補助之
    低利貸款）內容迥異，更無收取保險費之規定或團體貸款總
    額之限制；再依巳○○提出政府推動「個人」優惠貸款內容
    網頁（原審卷八第23至35頁）之內容及申貸條件等，均與被
    告等遊說被害人申辦之「行政院政策性貸款專案」（或行政
    院補助之低利貸款專案）內容不同，甚且絕大部分貸款方案
    均需提供不動產擔保而非信用貸款。是以，上開政府所推動
    之政策性貸款內容，難認係巳○○、申○○所謂之「行政院
    政策性貸款專案」無誤。再陳信佑證稱：92年間，個人貸款
    有整批信用貸款，整批是10人以上，總額1到3億，或3到5億
    ，當時信用貸款是百分之14，我們可以承作到百分之8 。因
    為信用貸款是整批，我們有搭配第一銀行的信用保險等語（
    原審卷七第139反面、141頁），是陳信佑所稱之集體信用貸
    款，僅係「陽信銀行」針對「個人」貸款所設計之優惠方案
    ，並非「行政院政策性貸款」或「行政院補助之低利貸款」
    至明。巳○○此部分所辯，顯係穿鑿附會陳信佑之證言，而
    不足採信。
 3、巳○○陳稱：蔡進添是我朋友楊雨順於89年底介紹認識，楊
    雨順自稱係行政院長游錫之姪，曾告訴我行政院政策性貸
    款，並介紹蔡進添認識，蔡進添表示有特殊管道可以貸到款
    項。另我到各銀行提款機提領申貸人繳交之保險費，轉交給
    承攬業務之明台公司蔡進添襄理，並常以0000000000號電話
    與蔡進添聯絡，最後一次聯絡是在93年5月底、6月初。蔡進
    添不是申○○云云。惟證人楊雨順證稱：伊沒有跟被告2 人
    談過行政院政策性貸款專案，且與行政院長游錫無親戚關
    係，亦不認識明台公司蔡襄理及上海商銀周媽等語（原審卷
    一第121、122頁）。且上開「蔡進添」聯絡電話0000000000
    號之持用人更為「許緞」，該門號自93年1月28日起至同年7
    月25日止無任何通聯紀錄，有遠傳電信股份有限公司申請人
    基本資料及通聯記錄查詢表在卷可稽（偵卷二第72頁）。嗣
    巳○○改稱：「蔡進添」係受理綜合數家保險公司之代表，
    伊已不記得係哪家公司之受僱人云云（原審卷七第25反面）
    ，巳○○反覆其詞，則「蔡進添」是否確實存在，顯值懷疑
    。佐以附表所示被害人及林祥鵬均稱未曾見過「蔡進添」本
    人，甚且林祥鵬證稱：在富荃公司成立前一年某日，巳○○
    稱「蔡襄理」有事要問伊，伊就接這電話跟「蔡襄理」解釋
    ，講完電話後，巳○○雖未向伊表明「蔡襄理」係何人，但
    巳○○在講話中無意間說「剛才是『小衛』（即被告申○○
    ）在問你」，所以伊不知「蔡襄理」與「小衛」是否同一人
    等語（原審卷一第118、119反面），而辛○○亦證述：貸款
    期間，有聽巳○○說過明台公司蔡襄理，經查證無此人，我
    們開始懷疑，並曾經在晚上依巳○○指示補錢給巳○○後，
    她說要去松山明台辦事，我們跟蹤她，看她上計程車到民生
    社區，換公車到蘆洲，進到巷子裡民宅，根本沒有去明台公
    司等語（原審卷六第138 反面），另明台公司並無職員「蔡
    進添」，復經證人即該公司松山通訊處主任董良武證述在卷
    ，並有該公司93年7月27日明人字第930396號函存卷足憑（
    偵卷二第70、87頁），益徵巳○○所稱之明台公司「蔡進添
    」襄理，係屬憑空杜撰無誤。則巳○○所辯：伊收取4 千餘
    萬元都交給「蔡進添」，由「蔡進添」前來富荃公司收款，
    或伊至樓下交款云云（原審卷一第36頁），非但與申○○供
    述：收取之4 千餘萬元，存在某信託帳戶或定存單（原審卷
    五第218 反面）相佐，且「蔡進添」既為虛構人物，巳○○
    、申○○顯然將附表所示被害人等交付申辦貸款之相關手續
    費用均已中飽私囊，自堪認定。
 4、巳○○供述：「周媽」本名侯蓁驊，伊稱呼「大姐」，「周
    媽」係伊虛構之名字，侯蓁驊從事金融及直銷，並未承辦此
    貸款案（偵卷二第104頁）；於原審供稱：侯蓁驊不是周媽
    ，她是我友人。周媽是被害人捏造的，我從來沒有說過周媽
    這個人（原審卷七第26頁）；於本院復陳稱：「周媽」是蔡
    采萍，協助我們辦理貸款的人，我怕會牽連她，我現在說的
    是真的（本院卷一第147 頁），前後明顯齟齬，則「周媽」
    是否確有其人，顯值懷疑。參以寅○○、余幼梧、宙○○、
    子○○、辰○○、未○○、乙○○、蕭簡綿、宇○○、壬○
    ○、張傑薇、辛○○、丑○○、戊○○、酉○○、玄○○、
    己○○等人均於貸款期間，聽聞有「周媽」係上海銀行重要
    人物，惟均未曾見過「周媽」此人，顯然「周媽」亦屬巳○
    ○、申○○捏造藉以取信被害人之人物。再宙○○證稱：申
    ○○曾告訴伊，他是上海銀行的監察人（93蒞字第11656 卷
    ，下稱11656 卷第55頁）；乙○○陳述：申○○告知，他在
    上海銀行上班，巳○○也說申○○在上海銀行上班（原審卷
    六第174反面至175頁）。亥○○：申○○說他在上海銀行任
    督察。第1天晚上申○○有跟我談貸款內容（原審卷六第196
    、197 反面），嗣申○○自承：其並未在上海銀行任職。足
    證巳○○、申○○，同以申○○任職上海銀行為施詐手段一
    環無訛。
 5、巳○○先供稱：伊將丑○○等人之貸款案及保險費同時交給
    「蔡進添襄理」，「蔡進添」將案件送中央信託局、寶島銀
    行、萬泰銀行、中國信託均不承辦，蔡進添稱要退件（偵卷
    一第11頁），於原審訊問時又供稱：90年初開始送件，蔡襄
    理辦理行政院政策性專案貸款資格限制很多。有些人被行政
    院退件，也有自行退件。他要求我們把符合資格的件收好，
    收齊保險費用，由他送往行政院申請政策性專案貸款。蔡進
    添告知曾向中央信託局申請，他說行政院是搭配金融機構撥
    款，由行政院核准後，由特約銀行撥款（原審聲羈卷第6 反
    面、8反面、9頁），直至94年8 月31日始具狀改稱：伊曾向
    寶島、萬泰、中央信託局、中國信託、臺北商銀、彰化銀行
    等金融機構提出申請，但未如預期，最後伊擬向上海銀行相
    關人士尋求幫助，才在該行同意後，依相關申請辦法進行申
    貸條件審核（原審卷五第64頁），復於95年9 月13日具狀改
    稱：伊於接受被害人等申請貸款後，確有向中國信託永吉分
    行、彰化銀行松山分行、陽信銀行營業部申請融資貸款，因
    申貸人條件不符，致未能核貸（原審卷六第246頁），96年3
    月20日再具狀辯稱：伊另於93年初亦有將貸款件交由大眾銀
    行板橋分行行員吳明霖審核（原審卷七第163頁），則其先
    後對於貸款案究係由「蔡進添」或其親自送件、向行政院或
    金融機構送件、向何金融機構送件等情，反覆不一，並與附
    表所示被害人一致指證係由「上海銀行」負責貸款核撥事宜
    不同。參以巳○○或富荃公司並未向彰化銀行松山分行、中
    國信託永吉分行、陽信銀行營業部申請貸款之紀錄，此有彰
    化銀行松山分行95年10月14日彰松山字第2416號、95年11月
    24 日彰松山字第2707號函、中國信託95年10月17日中信銀
    集作000000000002號函、陽信銀行營業部95年9月29日陽信
    營業字第950262號、95年11月15日陽信營業字第950322號函
    在卷可參（原審卷七第21至23、42、46頁），益證巳○○、
    申○○向附表所示被害人佯以團體辦理「行政院政策性貸款
    專案」，純係虛捏之詐術運用無誤。至巳○○雖曾向陽信銀
    行及大眾銀行板橋分行遞送貸款件，業據陳信佑及吳明霖證
    述屬實（原審卷七第139、195頁），惟巳○○等自89年間起
    即陸續以上開政策性貸款等名義遊說附表所示被害人申辦貸
    款，卻遲至92年5月間起，始陸續向陽信銀行送件，數量約
    20件，其中雖包括附表編號33所示六成功五金興業股份有限
    公司申貸件，然因貸款額度不符合要求而未核貸，其餘19件
    因信用瑕疵問題，而退還巳○○，亦據陳信佑證述明確（原
    審卷七第139、140反面），則其餘申貸人及貸款種類為何，
    已無從查考，且附表編號33所示被害人自90年間起即已申貸
    ，巳○○卻遲至93年5月間後，始向陽信銀行送件，申貸種
    類又非行政院政策性貸款，且該行並無收取保險費之事實，
    亦據陳信佑證述無訛，並有庭提申貸文件在卷為憑（原審卷
    七第141、149至162頁），要難認巳○○、申○○確實有依
    被害人委託，向金融機構接洽貸款事宜。另馬重祥、寅○○
    雖均向大眾銀行板橋分行申准貸款，固經吳明霖及寅○○證
    述無訛，然此係於巳○○、申○○因本案羈押裁定交保後，
    始申請辦理，且該2人均係申辦「房貸」而非「信貸」，該
    分行亦未向其等收取信用保險費（原審卷七第195至196頁、
    原審卷六第68頁），是此部分貸款，不足據為有利於巳○○
    等之認定。
 6、按刑法上所謂常業犯，係指有賴某種犯罪為業之意思而反覆
    以同種類行為為目的之社會活動之職業性犯罪而言，至於犯
    罪所得之多寡，經營時日之長短，是否恃此犯罪為唯一之謀
    生職業，均非所問，縱令兼有其他職業，仍無礙於該常業犯
    罪之成立。本件巳○○、申○○共組富荃公司，分別擔任董
    事長、總經理，對外以「行政院政策性貸款」或「行政院補
    助之低利貸款」等名義，謊稱熟識明台公司蔡襄理、在銀行
    居高位之乾媽即「周媽」或申○○在上海銀行擔任要職等詐
    術，獲取附表所示被害人之信任，進而向該等被害人訛詐申
    貸額度百分之1.34，或2，或3.5之保險費及委託代償費、帳
    戶管理費、晶片管理費等名目，繼而以「團體貸款」為幌，
    詐騙部分被害人增繳費用及代墊款項。又佯稱「毋庸提供擔
    保，僅需繳納保險費」、「須達一定之團體申貸額度，始能
    核貸」等詐術，要求該等被害人依指示支付或代墊費用，使
    其等陷於錯誤而陸續交付款項，總計詐得附表所示約逾6 千
    餘萬元款項（除編號11、14、15外），且犯罪期間長達近4
    年，顯見巳○○、申○○係以對不特定人反覆為詐欺之社會
    活動之職業性犯罪，並恃詐欺所得維生，應認係常業詐欺犯
    無訛，至巳○○是否服務於juno婚禮設計公司及其他廣告業
    ，均不影響常業詐欺之成立。
(三)巳○○辯稱：91年11月底就已經口頭請玄○○向所有客戶轉
    達不想再辦，92年6、7月再次轉達不想繼續承辦下去，期間
    陸續還款。最後一次93年4 月書面通知每個客戶確認繳款資
    料及退款料與我確實是否有收到全額（本院卷一第145 反面
    ）。惟巳○○、申○○遊說招攬附表所示被害人申請貸款時
    間自89年7月起至92年3、4月間止，其等卻遲於92年5月間起
    ，始陸續向陽信銀行送件，而送件之申貸人及貸款內容均無
    從知悉，已如上述，則巳○○如何於91年11月底即知悉申貸
    人信用有瑕疵遭銀行退件而欲停止辦理，所辯顯有疑義。且
    辛○○證稱：90年11月後因貸款遲未下來，就沒有參與。到
    93年2 月10日巳○○打電話給我說這個案子還有，因需要補
    整體保費，我又領9萬2000元給巳○○。93年3 月5日巳○○
    說荃文公司要退件，要補這個額度，我補了30萬元。93年3
    月17日巳○○發簡訊給所有貸款戶，曼騰公司朱總監要買車
    ，把朱總監借給曼騰的錢抽走，要我們貸款戶補100 萬元，
    下午才可以用印，我補了100 萬元，其中30萬元不是我的錢
    ，而係余幼梧、玄○○、丑○○等人的錢。因巳○○說錢補
    得太慢，要隔1、2天作業，這中間我又陸續從93年3 月23日
    、4月1日、4月8日、4月20日、4月29日分別給了70萬元、15
    萬元、11萬元、5萬8000元、1萬元（原審卷六第138 頁）；
    辰○○陳稱：巳○○說這是整個案子，因有些人條件不夠退
    出，我的條件不錯，把別人額度移給我，貸款額度陸續增加
    。我於93年3、4月份說要退件，但巳○○告訴我這是最後一
    次匯款，這個案子一定會完成，我才又要她幫我送件，並於
    93年4月28日匯款5萬元至巳○○指定癸○○帳戶內（原審卷
    六第93至96頁）。顯然巳○○實際上以「團體貸款」為由，
    陸續並直至93年4 月29日仍然要求被害人匯款至巳○○或其
    指定帳戶內，益證其無欲停止辦理貸款之意圖甚明。至余幼
    梧雖陳述：當時巳○○辦活動，提議停辦貸款，但玄○○希
    望繼續辦下去，玄○○說要幫巳○○繳交代墊款，希望大家
    幫忙云云，倘巳○○確實有意停辦本件貸款，自可斷然拒絕
    玄○○之協助籌措代墊款，其不此之圖，足證其以退為進誘
    使被害人等相信其等努力解決本件申貸案所遭遇困難，方不
    至於啟人疑竇，並促使申貸人信以為真而陸續匯款，所證尚
    難為有利巳○○、申○○之認定。
(四)子○○簽約當時，沒有看資料，因玄○○介紹，就沒有懷疑
    ，然其陳稱：我透過玄○○先生王紹仲告知貸款事宜，並傳
    真相關資料給巳○○，就去巳○○公司談，主要和巳○○、
    申○○談。足證子○○申辦貸款洽談之對象為巳○○、申○
    ○，玄○○充其量僅係巳○○與子○○間居間轉介者，尚難
    因此認巳○○未施用詐術。寅○○陳稱：貸款過程應無問題
    ，應係富荃公司執行能力有問題，然寅○○向大眾銀行板橋
    分行申准「房貸」而非「信貸」，亦非巳○○所謂「行政院
    政策貸款專案」或「行政院補助之低利貸款專案」，且該分
    行亦未向寅○○收取信用保險費，已如上述，顯然寅○○對
    其申請貸款之性質、過程、所繳交保險費均有誤會所致，亦
    不足為有利於巳○○等之認定。又巳○○半年後雖曾退款予
    宙○○約45、46萬元，然宙○○陳稱：90年初跟林祥鵬接洽
    ，後來他介紹巳○○才知道有貸款案。申○○曾跟我說他是
    上海銀行的監察人，當時半年都下不來，我就有疑問，要求
    退款等語（11656號卷第55頁），顯然宙○○懷疑有詐時（
    90年5、6月間），巳○○、申○○正如火如荼進行詐騙行為
    ，倘其等拒絕宙○○之要求退件返還所申辦貸款繳交之保險
    費用，勢必無法遂行其等陸續施詐騙取其他申貸人財物之犯
    行，故其等退款乃情勢所逼，自難據此認其等無不法所有意
    圖。張傑薇陳稱：我曾想退件，有簽退件單。後來玄○○沒
    幫我們交給巳○○，因為她說我們的貸款額度較高，若我們
    撤案其他人無法辦貸款等語，惟其亦證稱：富荃公司借集元
    科技場地辦一場說明會，申○○、林祥鵬到場，林祥鵬代表
    富荃公司，申○○代表上海銀行的督導，之後我們覺得有問
    題，直接跟巳○○接洽，她說就快要核貸了，一直叫我們補
    繳保險費（11656 卷第61反面），參以元茂積體電路股份有
    限公司（下稱元茂公司）及其負責人吳能偉提出付款明細表
    、匯款單據可知，其等自90年12月18日繳納代辦費（故附表
    編號18、19遭詐騙時間，應為90年12月18日起），91年4 月
    16 日起至93年4月29日止陸續匯款或繳交辦理貸款相關保險
    費予巳○○、富荃公司，足證張傑薇接受玄○○表示倘元茂
    公司、吳能偉撤貸後，將造成其他貸款戶無法辦理之窘境而
    同意繼續辦理，並在巳○○通知貸款額度增加後，仍持續匯
    款予巳○○、富荃公司，元茂公司、吳能偉繼續繳交保險費
    等乃自行考慮綜合判斷之結果，要與玄○○無涉。劉秋蘭證
    稱：90年間有貸款，隔了半年後通知我不符規定所以未核貸
    ，有將保費退還給我（偵卷二第109 頁、原審卷七第55頁）
    ，此係因貸款資格不符而由巳○○主動退還保險費，顯然巳
    ○○就此部分，尚無不法所有之意圖，故劉秋蘭並非本件被
    害人；而卯○○證稱：初期申貸2000萬元，我匯了40萬元的
    保險費到巳○○帳戶。後來酉○○告知行政院遲遲沒有下來
    ，有人想退出，希望我增加額度，遭伊拒絕，當時已經懷疑
    ，所以，巳○○退還我40萬元（原審卷六第254 反面），此
    純因卯○○懷疑其中有詐，巳○○為確保本件得之不易詐欺
    成果不會因此東窗事發而被動返還保險費予卯○○，自屬巳
    ○○、申○○詐騙卯○○既遂後之清償行為，要與劉秋蘭申
    貸案件不同，不得比附援引。又巳○○陳述：經由玄○○介
    紹給我的貸款人有宙○○、關恆林等11位，尚未支付玄○○
    任何酬勞（偵卷一第12頁），於原審陳稱：偵查庭中我不知
    道何人告我，我是在保護玄○○，因為她與我口頭約定合夥
    人，她有拿貸款金額百分之1 佣金，我已陸陸續續匯給她，
    我有匯款單據，我拿百分之2 （原審卷一第36頁）；於96年
    10月31日具狀略以：玄○○招攬接洽25人，並與玄○○約定
    由其分享與客戶約定報酬的百分之40，即貸款金額的百分之
    2（本院卷一第111、177 頁）。巳○○對於玄○○介紹申貸
    人之人數、與玄○○是否有約定佣金，是否已給付玄○○佣
    金等情，前後不一，已難採認。且寅○○、余幼梧、宙○○
    、子○○、乙○○、壬○○、辛○○、邱子烈等被害人均非
    由玄○○居間介紹申辦貸款，酉○○等部分被害人雖經玄○
    ○介紹申辦貸款，然渠等均係與巳○○等所代表之富荃公司
    簽立貸款委任契約，並將大部分之保險費等款項以現金交付
    巳○○或匯入巳○○或富荃公司之帳戶。參以申○○陳述：
    本件貸款戶是客戶介紹客戶招攬的，沒有抽佣金（偵卷二第
    26頁），宇○○證稱：伊相信玄○○與被告並非同夥等語（
    原審卷六第252 頁），卯○○亦證稱：玄○○應係酉○○之
    友人，伊認知玄○○並非富荃公司之人，應係受託協助此貸
    款案等語（原審卷六第254 反面），益徵玄○○應係聽信被
    告等所言，誤認貸款案為真，始介紹他人加入申請貸款，其
    主觀上應無詐欺之不法意圖。故巳○○辯稱：伊僅招攬7 人
    ，玄○○招攬25人，玄○○並收取佣金，伊應無不法所有意
    圖云云，顯屬事後推諉卸責之詞，不足採信。
(五)巳○○於93年6 月24日警詢中坦承申貸人匯入富荃公司帳戶
    之保險費、手續費初估有3、4千萬元（偵卷一第9 頁）；於
    93年11月8日原審中坦承收到保險費4544萬元（原審卷二第3
    47頁）；於96年10月31日具狀載明：富荃公司或巳○○共自
    告訴人等收取1990萬0800元，透過巳○○、富荃公司已全數
    返還告訴人等之預收款（本院卷一第112頁）；再於97年2月
    13日撰狀陳明：巳○○實際預收信用保險費為3068萬4800元
    （本院卷一149頁）。前後對富荃公司、巳○○實際收取附
    表所示被害人繳交保險費等費用金額明顯不一，則富荃公司
    、巳○○究竟收取相關保險費，不得盡以富荃公司或巳○○
    所提資料為準，應參酌被害人所陳綜合各相關證據客觀認定
    之為當，是巳○○所提明細表（本院卷一第117頁），自無
    法遽信。巳○○於93年8月17日陳稱：我知道這個過程很扯
    ，我是想賺一點佣金，且我也需要貸款3千萬元，我向玄○
    ○借了1、2千萬元，我知道我做錯了（偵卷二第169頁）；
    於93年8月27日於原審先陳稱：我總共收了將近4千多萬元，
    都交給蔡進添（原審卷一第36頁）；於93年9月24日再陳述
    ：玄○○需要這筆貸款，她不停幫別人墊款，借了很多錢莊
    ，外面也有負債，她幫忙代墊800萬元（原審卷一第114反面
    ），均未提及曾退款予玄○○轉退回其他申貸人保險費之情
    ；詎其於96年10月31日具狀陳明：貸款戶是玄○○邀集，退
    款也經由玄○○轉交，總計1075萬8181元（本院卷一第30頁
    ）；另同日刑事上訴理由狀陳明：巳○○透過告訴人等收取
    1990萬800元已返還予告訴人等之預收款。富荃公司透過巳
    ○○、余幼梧返還告訴人，尤其是玄○○2千多萬元（本院
    卷一第112頁）。又於97年2月13日撰狀陳明：各申貸戶匯入
    玄○○所指定帳戶，玄○○未轉交給巳○○金額1368萬1243
    元，且伊已退還1477萬1500元，委託退款1373萬0800元，他
    人代收18萬，總計已退還2868萬2300元（原審卷一第149頁
    ）；97年3月5日再具狀陳稱：巳○○親自退給玄○○308萬
    1012元，請余幼梧代巳○○退給玄○○1217萬6000元，是請
    玄○○退給她所找的申貸戶之保險費。伊早已分批還款予余
    幼梧、宙○○、地○○等12人共1025萬2800元（本院卷一第
    177、178頁）。另余幼梧證稱：我發現巳○○匯給玄○○有
    5百多萬元，質疑巳○○，她說要還給新竹退件的人的保險
    費（原審卷七第49反面）。綜上，巳○○究竟退款多少予玄
    ○○？委託玄○○返還申貸人保險費金額究竟多少？玄○○
    有無保留各貸款戶匯入玄○○帳戶內而未轉交巳○○之保險
    費？前後齟齬，顯然其本身會計帳目雜亂不清，毫無憑信，
    自難據為認定事實之依憑。且巳○○陳稱：我與酉○○、玄
    ○○、癸○○、余幼梧等人墊錢最多，玄○○代墊800萬元
    ，並曾向玄○○借款1、2千萬元（聲羈第7頁、原審卷一第
    114反面、偵卷二第169頁），辛○○證述：93年3月17日巳
    ○○發簡訊給所有貸款戶，曼騰公司朱總監要買車，把朱總
    監借給曼騰的錢抽走，要我們貸款戶補100萬元，下午才可
    以用印，我補了100萬元，其中30萬元是其他包括余幼梧、
    玄○○、丑○○等人的錢（原審卷六第136、143頁），顯然
    余幼梧、玄○○、丑○○、辛○○、酉○○均曾代墊保險費
    ，則巳○○匯款或委託余幼梧匯款予玄○○究竟係返還借款
    或被害人之信保費，抑或其他原因，不得而知。從而，玄○
    ○是否確實未將所代收之部分款項轉交巳○○，是否巳○○
    曾委託玄○○轉交保險費而未遵循辦理等情事，均屬渠等間
    之糾葛，無礙於巳○○、申○○詐欺犯行之成立。是被告巳
    ○○辯稱：此部分款項並非伊所詐騙云云，洵非可採。至玄
    ○○所提對帳資料，固有部分金額未附憑據，然以辛○○、
    丁○○、癸○○、邱子烈均曾當面交付保險費（現金）予巳
    ○○，則玄○○交付現金予巳○○而無憑證，亦無不可能，
    尚難以此認玄○○所提資料不足採信。
(六)巳○○以其已分批返還余幼梧等12名貸款戶之保險費，以證
    明無詐欺行為云云，然余幼梧證述：巳○○均未返還保險費
    等（原審卷七第51反面）；巳○○退給辛○○30萬元之簽收
    單，乃辛○○代墊荃文公司之保險費，有簽收單在卷為憑（
    本院卷一第263 頁），均難認定巳○○係返還余幼梧、辛○
    ○之保險費。另卯○○陳稱：伊繳納保費40萬元，已全部退
    還，至於酉○○借用我名義增加額度所繳保費伊不清楚，事
    後有退款入伊帳戶內，因酉○○欠伊錢，這部分抵銷（原審
    卷六第254反面、255頁），則巳○○究係退還酉○○以卯○
    ○名義貸款之保險費，抑或酉○○代墊款，尚無從區分；巳
    ○○雖匯款予丑○○31萬1000元、癸○○29萬2000元，有匯
    出匯款申請書、存入憑證在卷為憑，然丑○○、癸○○均有
    代墊其餘申貸人之保險費，已如上述，且癸○○稱：伊開始
    繳保險費50萬元，後來巳○○說貸款額度變小，所以退伊錢
    （本院卷三第155 頁），則巳○○返還上開款項確實原因為
    何，無從知悉，況丑○○共繳納726萬元、癸○○繳納340萬
    3300元，則上開款項縱或係返還丑○○、癸○○之保險費，
    亦有分別近7百萬元、310萬元尚未返還，能否謂巳○○無詐
    欺意圖，要難遽論。張傑薇（吳能偉之妻）陳稱：剛開始簽
    約後，巳○○告知額度刪減，有退我18萬元，但隔一個月，
    巳○○告知額度可增加，又拿回18萬元（原審卷二第335 反
    面），則巳○○返還吳能偉是否包括上開18萬元？抑或除上
    開18萬元外，確實另返還36萬元，無從確知。又依巳○○所
    提返還酉○○500萬元之證據，匯款人為余幼梧、玄○○，
    均非巳○○，且余幼梧陳稱：曾替子○○、酉○○代墊保險
    費，也曾借款予酉○○（原審卷七第51反面、52頁），則余
    幼梧、玄○○是否受巳○○之託返還酉○○之保險費？或余
    幼梧匯款借予酉○○？抑或其他原因，未便知悉，自無從遽
    認巳○○返還酉○○500萬元之保險費。林崇德證稱：原先
    申貸金額3億元，保險費預繳600萬元，事後巳○○於90年12
    月下旬通知只能貸到2.7億元，遂於91年1月初退還60萬元保
    險費。事後巳○○再通知我可另貸6億元，保險費收取百分
    之1.34，遂分期繳納保險費804萬元（偵卷A第42反面、43頁
    ），則巳○○於91年1月8日返還林崇德60萬元，無非係欲擒
    故縱，先退還部分保險費以取得林崇德之信任，再訛稱可另
    貸款6億元，致使林崇德不疑有他而陸續繳交804萬元之事實
    無訛。至於巳○○返還宙○○、卯○○（自己貸款部分）、
    地○○、集元公司、邱子烈，僅屬施用詐術得逞後之返還部
    分詐欺所得款項，要難以此遽認巳○○、申○○無不法所有
    意圖。另巳○○返還非本件被害人之其他貸款戶款項（本院
    卷一第286頁以下），核與本件無涉，亦難為有利巳○○等
    之認定。
(七)林崇德陳稱：玄○○、癸○○曾拜託我不要退件（即不續辦
    貸款），我要求癸○○簽發支票給我，他們簽發1 張1千3百
    多萬票給我，還付我利息30萬元，我同意他們不退件，繼續
    辦理，該票我沒有提示，因為當時我們有附帶條件，同意他
    們繼續辦，票據僅是憑證。巳○○亦付我20萬元利息（原審
    卷七第53反面、原審卷一第125 反面），顯然林崇德受巳○
    ○、申○○施用詐術受騙繳納保險費達1404萬元後，遲未核
    貸而興起退辦念頭，癸○○、巳○○均曾表示不要退件，方
    給付利息予林崇德，自不影響巳○○、申○○詐欺行為之既
    遂，況林崇德確實繳納1404萬保險費，癸○○簽發票據僅係
    憑證，難謂林崇德無任何損失。玄○○幫關恆森代墊100萬
    元，彙算表（本院卷三第94頁）上算在關恆森身上，非玄○
    ○代墊款上，業據玄○○、癸○○陳明在卷，則玄○○代墊
    款並無重複計算問題。是以巳○○辯以：附表所示被害人交
    付款項有誤，要屬虛妄。
(八)按共同正犯，在合同之意思內各自分擔犯罪行為之一部，相
    互利用他人之行為，以達其犯罪之目的者，即應對全部所發
    生之結果，共同負責。林祥鵬證稱：申○○係富荃公司總經
    理；伊在公司負責貸款業務電腦繕打部分，有告知玄○○需
    提供哪些資料及貸款內容，並將合約書傳真給玄○○簽字後
    ，再回傳給伊，如有其他申貸戶，伊再將合約送去給他們簽
    。申○○曾陪伊至新竹新豐玄○○住處去簽約；本案貸款合
    約之簽訂，係巳○○及申○○指派伊處理，且需經申○○審
    核，合約才能送出去簽，而每個客戶之不動產經伊評估、建
    議貸款額度後，將結果交給申○○，由申○○決定貸款額度
    。富荃公司大小章均由申○○保管，故契約由申○○蓋妥富
    荃公司章。伊事後聽巳○○、申○○說這些貸款合約資料係
    由申○○保管，由巳○○送承貸單位；在貸款過程中，巳○
    ○、申○○均曾向伊提及「蔡襄理」負責貸款保險事項、「
    周媽」係上海銀行負責貸款之人等語（原審卷一第115至120
    反面），核與玄○○等被害人所陳簽約歷程及巳○○等所稱
    「蔡襄理」、「周媽」在貸款案中扮演之角色大致相符。申
    ○○自承：伊從頭至尾都知道此貸款案，曾幫忙跑腿，載林
    祥鵬去新竹，有解說這案子不錯，可試試看，並帶契約書過
    去，玄○○也在場，介紹客戶給伊等語（偵卷二第51頁），
    巳○○亦不否認申○○有協助貸款額度之審查（原審卷一第
    120 反面），且玄○○、關帷云、蕭簡綿、乙○○、張傑薇
    等證稱：申○○曾自稱係上海商銀「督導」（或「督察」、
    「監察人」）；參以林祥鵬證稱：在富荃公司成立前一年某
    日，巳○○稱「蔡襄理」有事要問伊，伊就接這電話跟「蔡
    襄理」解釋，講完電話後，巳○○雖未向伊表明「蔡襄理」
    係何人，但巳○○在講話中無意間說「剛才是『小衛』（即
    申○○）在問你」，所以伊不知「蔡襄理」與「小衛」是否
    同一人等語（原審卷一第118、119反面），顯見申○○與巳
    ○○間確有以前揭貸款案詐欺附表所示被害人之犯意聯絡及
    行為分擔至明。至林祥鵬雖曾代表富荃公司與部分被害人簽
    約辦理貸款事宜，且曾表示申○○係上海商銀督察，業據張
    傑薇陳述在卷，然林祥鵬僅受雇於富荃公司，衡諸常情，社
    會上兼職之人時有耳聞，則其因巳○○告知「蔡襄理」為申
    ○○，而誤認申○○為上海銀行督察，尚非不可能，自難以
    此認林祥鵬與巳○○等人就本件常業詐欺有共同犯意聯絡及
    行為分擔。
(九)胡谷若證稱：彙算表於93年6月7日繳了確認書之後隔幾天，
    在富荃公司辦公室內，伊與酉○○、玄○○、張傑薇、巳○
    ○根據各被害人簽回之確認書，及提出匯款單證明代墊款等
    資料，經巳○○認可後，巳○○才同意我們寫在彙算表上等
    語（本院卷三第155 反面），觀諸彙算表上確實有巳○○、
    酉○○、癸○○等人簽名，堪認所證非虛。又辛○○稱：確
    認通知書乃與巳○○對帳後，巳○○才簽給我的（本院卷三
    第51頁），宇○○陳述：如果有還款，為何還需要確認書。
    確認通知書是空白的，我們帶單據與巳○○核對後才蓋章簽
    名（本院卷一第161 頁），參以卷附確認通知書上既蓋有富
    荃公司之大小印章，且其上有些代墊款記載「待查」，顯然
    除此待查部分外，其餘均經巳○○確認無誤，亦堪採為認定
    被害人繳交款項之依憑。從而，依彙算表、確認通知書及被
    害人等所證認定巳○○、申○○施用詐術所得之款項如下：
    (1)彙算表與確認通知書金額相同：寅○○、宙○○、關恆林
    、辰○○、地○○、戌○○、丙○○、辛○○、天○○、戊
    ○○、己○○，自以彙算表為準。(2)彙算書與被害人所證金
    額相同：乙○○、蕭簡綿、元茂公司、吳能偉、丁○○，亦
    以彙算表為準。(3)余幼梧陳稱：我交了220萬元保險費，加
    上代墊的費用，總共620萬元（原審卷七第50反面）。其他
    幫酉○○代墊保險費330萬元及玄○○叫我幫其他人代墊650
    萬元，玄○○有簽一張書面給我，之後會把這些費用還我，
    應屬酉○○、玄○○與余幼梧間借貸關係，與本件金額無涉
    。因余幼梧未參與彙算，自以其所陳為準。(4)因彙算表關於
    子○○部分係預估，故以子○○所提之支付明細（偵卷C第
    18頁）為認定子○○交付款項依據。(5)未○○陳述：我第一
    次給巳○○10萬元，另外1萬元趙書賢補的，再還給趙書賢
    ，另外10萬元是趙書賢跟我說巳○○要增貸，隔幾天把錢拿
    給趙書賢，後來他拿給玄○○，是玄○○代墊，故其金額為
    21萬元（原審卷六第173頁），以其詳述明確，自以所陳為
    主。(6)蕭簡綿證稱：我總共加起來37萬6100元，與彙算表相
    同，雖與確認通知書不同，然因確認通知書上蕭簡綿並未用
    印，自應以蕭簡綿所證為依據。(7)卯○○陳稱：我與巳○○
    簽約，將貸款金額百分之2的保險費40萬元匯給巳○○帳戶
    內，事後還款，參以富荃公司退費承諾書亦為40萬元，堪認
    卯○○被詐金額40萬元無誤。(8)依宇○○所提帳款明細表及
    相關銀行存摺內頁、自動櫃員機交易明細表可知，其受詐騙
    金額為148萬1600元。(9)壬○○稱：正確金額為20萬6000元
    ，應認上開金額無誤。(10)丙○○雖證述：繳納保費4、50萬
    元，然依確認通知書已記載受詐欺金額為78萬6800元，且經
    富荃公司及巳○○確認用印，自以該金額為依據。至預繳保
    費退款同意書並未經富荃公司用印，尚難據此為有利巳○○
    、申○○之認定。(11)丑○○證述：我總共繳納約726萬元
    ，與確認通知書記載相符，且彙算表丑○○部分僅係預估，
    自以所證為憑。(12)林崇德證稱：原本貸3億，保險費收取
    百分之2，共繳600萬元，91年巳○○告訴我只能貸2.7億，
    所以在91年1月初退我60萬元，後來巳○○說可增貸6億，保
    險費收取百分之1.34，共804萬元，核計1404萬元（偵卷A第
    42、43頁）。因彙算表此部分僅預估，自以林崇德所證為準
    。(13)關恆森陳稱：我姊姊玄○○幫我代墊100萬元，其中
    66萬5000元匯到巳○○帳戶，33萬5000元現金透過余幼梧當
    面在富荃公司交給巳○○等語，與確認通知書記載金額相符
    ，自應以此為準。(14)酉○○陳稱：我繳保費105萬6100元
    ，集元公司繳保費115萬5100元，因確認通知書、彙算表均
    不符，自以酉○○所證為準。(15)玄○○雖陳稱：我總共付
    出1946萬9600元，個人部分505萬5000元，惟其到庭陳稱：
    應依彙算表記載1383萬2600元為準，因確認通知書尚有代墊
    款待查，且彙算表業經巳○○簽名其上，顯已同意彙算表上
    之金額，自以彙算表為準。(16)癸○○雖稱：我繳交147萬
    元，代墊190多萬元，惟其到庭陳述：有代墊款193萬200元
    ，這些錢是我繳給巳○○，如果不是我交的，事後也會確認
    有交給巳○○ (本院卷三第154反面)，故應以彙算表為準。
    (17)邱子烈陳稱：我和巳○○接洽，她說有行政院專案貸款
    ，我共支付145萬5200元，有付現，也有匯款，因無確認通
    知書為憑，自以其所證為準。
(十)以下被害人雖因玄○○等客戶轉介而知悉本件貸款相關事宜
    ，然仍認係本件被害人無疑，蓋申○○供述：本件均係客戶
    介紹客戶，並無佣金等語，參以陳秋榮稱：我以電話和富荃
    公司巳○○聯絡貸款事宜，由玄○○攜帶貸款委任書到新竹
    住處以我太太名義戌○○簽約，簽約後都是跟巳○○接洽等
    語。故因巳○○親自解說貸款事宜及簽約後繳交保險費，自
    屬被害人之一。宇○○稱：貸款委任契約書是戊○○拿給我
    簽的，但我透過玄○○和富荃公司巳○○聯絡貸款事宜，故
    其亦為被害人。張傑薇證稱：剛開始酉○○介紹，由玄○○
    說明貸款細節，簽約時林祥鵬、申○○都在場，申○○介紹
    貸款的特色。之後我、酉○○、玄○○、胡博士去富荃公司
    找巳○○了解為何貸款沒有下來，巳○○因其中有貸款戶沒
    有下來要追補保險費，也補充上海商銀不分行政院及上海商
    銀董事會還在做最後裁決，益證元茂公司及吳能偉亦受申○
    ○、巳○○之施詐。丑○○雖透過玄○○聯絡貸款事宜，並
    由玄○○攜帶蓋妥富荃公司大小章之貸款委任書到新竹和陳
    明像（被授權者）簽約，惟其陳稱：巳○○有告訴我這是一
    個行政院政策性貸款，且提過是透過明台公司蔡襄理及上海
    銀行周媽他們在辦，顯然其亦受巳○○詐騙。丙○○證述：
    我透過玄○○、王紹仲辦理貸款，訊息是玄○○、王紹仲告
    知，但被告他們也有給我看資料（原審卷七第219 反面），
    益證丙○○亦係巳○○、申○○施用詐術獲取財物之對象。
    末附表所示之被害人，因其等知悉「行政院政策貸款專案」
    過程不一，且其等簽約之相對人亦不盡相同，則是否有聽過
    蔡襄理、周媽自有不同，尚難因此遽認其等所證不吻合而不
    足採信。
(十一)本件事證明確，巳○○、申○○犯行均堪認定，應予依法
      論科。另巳○○選任辯護人當庭捨棄本院歷次準備程序中
      或各準備程序書狀所聲請傳喚之證人，且因本件事證已明
      ，自無庸調閱巳○○從彰化銀行松山分行轉帳支付之帳戶
      所有人紀錄及台北地檢96他字8300卷玄○○與余幼梧等人
      之訊問筆錄，末此敘明。
四、論罪科刑：
(一)巳○○、申○○行為後，刑法及配套之刑法施行法、罰金罰
    鍰提高標準條例於95年7月1日修正施行，關於本件情形：
  (1)刑法第33條第5款有關罰金之最低額度修正後已提高，比較
    新舊法，以舊刑法有利於巳○○等人。
  (2)修正後刑法第28條將「實施」修正為「實行」，排除陰謀、
    預備、著手等階段行為，顯已縮小共同正犯範圍，比較新舊
    法，以新刑法有利於巳○○等人。
  (3)刑法修正後，刪除第340 條常業詐欺罪之規定。故基於常業
    詐欺之犯意而犯數同一詐欺罪名，依修正前刑法第340 條規
    定，為常業詐欺罪一罪；但依修正後規定，應將各次詐欺犯
    行以數罪併合處罰。倘詐欺行為2 次以上，因數罪併罰之結
    果，理論上重於修正前刑法第340 條常業詐欺罪所規定之法
    定刑。比較新、舊法，適用修正前常業詐欺罪之規定，較為
    有利。
  (4)修正前刑法第42條第2 項關於易服勞役之折算標準，移列至
    第3項，並提高折算標準為新臺幣1,000元、2,000元或3,000
    元折算1日，勞役期延長為不得逾1年。比較新、舊法，以修
    正後之法律，對巳○○等較為有利。
  (5)本件綜合全部罪刑比較結果，依修正後刑法第2條第1項前段
    規定，除刑法第42條第3 項規定外，適用修正前刑法之規定
    對巳○○等人較有利，自應全部適用修正前刑法相關規定而
    為論科。
(二)核巳○○、申○○所為，均係犯修正前刑法第340 條常業詐
    欺罪。渠等間就前揭犯行有犯意聯絡及行為分擔，為共同正
    犯。
五、原審以巳○○、申○○事證明確予以論罪科刑，固非無見，
    惟查：(1)依彙算表及確認通知書所載，宙○○實際繳交款項
    為4萬3800元，故原判決附表編號三被害人交付之款項金額
    有誤。(2)甲○○、午○○、庚○○均非巳○○、申○○直接
    洽談貸款事宜（如後述），自難認其等亦為本件被害人，原
    判決未注意及此，亦有未洽。(3)修正後刑法第28條已縮小共
    同正犯範圍，自屬法律變更，原判決漏未比較，尚有未合。
    (4)附表編號18、19元茂公司、吳能偉遭詐騙時間，應以其等
    繳交代辦費為準，原判決誤認為91年4 月間起，亦有違誤。
    (5)原判決比較修正前、後刑法第42條關於易服勞役之折算標
    準，以新法較有利於巳○○等，竟於理由二之 (三) 及據上
    論斷欄，援引刑法第42條第2項規定為標準，尚有疏漏。(6)
    刑事訴訟法尚無如民事訴訟法設有訴之變更規定，到庭實施
    公訴檢察官對於經起訴而有一罪關係之犯罪事實，為部分之
    減縮者，不生撤回起訴拘束法院之效力，原判決誤認起訴書
    附表編號17，經原審審理中蒞庭檢察官於補充理由中刪除，
    非審理範圍，尚有違誤。巳○○、申○○雖以前詞否認犯行
    ，核無理由，惟原判決既有上開可議之處，要無可維持，自
    應由本院撤銷改判。爰審酌巳○○、申○○利用被害人需款
    孔急誤判情勢下，假藉行政院政策性貸款專案等名義，巧立
    名目，以遂行詐欺取財目的，期間長達4 年，造成眾多被害
    人傾家蕩產，求助無門，破壞金融交易秩序，紊亂市場經濟
    ，且犯後反覆狡辯，並假帳目不清要求對帳，推諉卸責，徒
    然耗費國家司法資源，參以巳○○等犯罪所得甚鉅，雖曾退
    還部分款項予被害人，惟還款數額占詐得款項之比例極小，
    復遲遲拒絕清償，使被害人出庭作證往返奔波，歷經煎熬，
    身心俱疲，對渠等權益危害匪淺，足認巳○○等毫無悔意，
    犯後態度惡劣，自應予以嚴懲等一切情狀，分別量處如主文
    所示之刑，並就罰金部分依刑法第42條第3 項規定，諭知易
    服勞役之折算標準。
六、不另為無罪諭知
    公訴人雖認附表編號11、14、15、起訴書附表編號17部分，
    亦為巳○○等常業詐欺之被害人云云。惟玄○○證述：申○
    ○、林祥鵬到新竹跟酉○○三人及蕭簡綿、... 午○○、庚
    ○○、... 甲○○簽約。蕭簡綿他們是我直接介紹等語（原
    審卷一第111 頁），且依甲○○出具之案情說明書，可知代
    表富荃公司簽約者為玄○○（偵卷C 第58頁）；午○○到庭
    陳稱：同事戊○○告知我某銀行要釋放銀根，如果需要可以
    貸款，所以將10萬元交給戊○○，不認識巳○○等語（本院
    卷三第153 頁）及依庚○○案情說明書，可知庚○○所有訊
    息來源均透過戊○○等情，自難認巳○○、申○○此等部分
    對甲○○、午○○、李素娟有何施用詐術可言。另起訴書附
    表編號17部分，公訴人未提出任何積極證據，認巳○○等人
    有何對張玥施用詐術之情。此外，復查無其他積極確切之事
    證，足認巳○○、申○○同涉此部分犯行，自屬不能證明，
    惟公訴意旨認此部分，與前揭有罪部分，具有實質上一罪之
    關係，爰不另為無罪之諭知。
七、巳○○、申○○經合法傳喚，無正當理由不到庭，爰不待其
    陳述逕行判決。
據上論斷，應依刑事訴訟法第369第1項前段、第364條、第371條
、第299條第1 項前段，刑法第2條第1項、第42條第3項、修正前
刑法第28條、第340條，修正前罰金罰鍰提高標準條例第2條，現
行法規所定貨幣單位折算新臺幣條例第2條，判決如主文。
本案經檢察官柯麗鈴到庭執行職務。
中    華    民    國    97    年    10    月    30    日
                  刑事第二庭審判長法  官  洪光燦
                                  法  官  宋明蒼
                                  法  官  李麗玲
以上正本證明與原本無異。
如不服本判決，應於收受送達後十日內向本院提出上訴書狀，其
未敘述上訴之理由者並得於提起上訴後十日內向本院補提理由書
（均須按他造當事人之人數附繕本）。
                                  書記官  廖婷璇
中    華    民    國    97    年    10    月    30    日
附錄本案論罪科刑法條全文：
修正前刑法第340條
以犯第339條之罪為常業者，處1年以上7年以下有期徒刑，得併
科5萬元以下罰金。
附表：
┌───┬────┬─────┬─────┬────────┬─────────────────┐
│ 編號 │ 被害人 │遭詐騙時間│ 簽約地點 │被害人交付之款項│               證據               │
│      │        │ （民國） │          │   （新臺幣）   │                                  │
├───┼────┼─────┼─────┼────────┼─────────────────┤
│  一  │ 寅○○ │自90年4月4│臺北市青田│125萬8100元（包 │(一)證人寅○○之指證（偵卷A第25、26 │
│      │        │日起      │街之寅○○│括原貸款額度及增│  頁、偵卷二第113、114頁、原審卷六│
│      │        │          │個人工作室│貸部分之保險費等│  第62至72頁）                    │
│      │        │          │          │費用，暨代墊其他│(二)證人即大眾銀行板橋分行人員吳明霖│
│      │        │          │          │申貸人之保險費等│  之證述（原審卷七第194反面至197頁│
│      │        │          │          │費用）          │  ）                              │
│      │        │          │          │                │(三)貸款協議書（偵卷A第27頁）       │
│      │        │          │          │                │(四)富荃公司收據（偵卷A第28頁）     │
│      │        │          │          │                │(五)寅○○存摺內頁（偵卷二第116至125│
│      │        │          │          │                │  頁）                            │
│      │        │          │          │                │(六)確認通知書（偵卷A第29頁）       │
│      │        │          │          │                │                                  │
├───┼────┼─────┼─────┼────────┼─────────────────┤
│  二  │ 余幼梧 │自89年7 間│臺北市民生│620 萬元（包括原│證人余幼梧之證述（偵卷D第95頁、原 │
│      │        │起        │路與三民路│貸款額度及增貸部│審卷七第49至53、280頁）           │
│      │        │          │口某大樓二│分之保險費等費用│                                  │
│      │        │          │樓之富荃公│合計220 萬元，暨│                                  │
│      │        │          │司辦公室  │代墊其他申貸人之│                                  │
│      │        │          │          │保險費等費用合計│                                  │
│      │        │          │          │400萬元）       │                                  │
│      │        │          │          │                │                                  │
├───┼────┼─────┼─────┼────────┼─────────────────┤
│  三  │ 宙○○ │自90年5月 │臺北市民生│43800元（包括原 │(一)證人宙○○之指證（偵卷D第31、32 │
│      │        │25日起    │東路某大樓│貸款額度及增貸部│  頁、原審卷二第342至346頁反面）  │
│      │        │          │之富荃公司│分之保險費等費用│(二)確認通知書（偵卷B第185頁）      │
│      │        │          │辦公室    │）              │                                  │
├───┼────┼─────┼─────┼────────┼─────────────────┤
│  四  │ 子○○ │自90年11月│富荃公司  │403萬8743 元（包│(一)證人子○○之指證（偵卷D第75頁、 │
│      │        │11日起    │          │括原貸款額度及增│  原審卷六第97至100頁反面）       │
│      │        │          │          │貸部分之保險費等│(二)證人玄○○之證述（原審卷一第110 │
│      │        │          │          │費用合計374 萬元│  至114頁）                       │
│      │        │          │          │，暨代墊其他申貸│(三)貸款委任契約（偵卷C第16、17頁） │
│      │        │          │          │人之保險費等費用│(四)匯款單據（偵卷C第19至27頁）     │
│      │        │          │          │）              │(五)支付明細（偵卷C第18頁）         │
│      │        │          │          │                │(六)撥款同意書（偵卷C第29至33頁）   │
│      │        │          │          │                │(七)富荃公司收據（偵卷C第28頁）     │
│      │        │          │          │                │(八)富荃公司貸款進度報告（偵卷D第81 │
│      │        │          │          │                │  頁）                            │
├───┼────┼─────┼─────┼────────┼─────────────────┤
│  五  │ 關恆林 │90年間    │新竹關恆林│10萬元          │(一)證人關恆林之指證（偵卷D第12、13 │
│      │        │          │住處      │                │  頁、原審卷六第139反面至141頁）  │
│      │        │          │          │                │(二)證人玄○○之證述（原審卷一第111 │
│      │        │          │          │                │  至114頁）                       │
│      │        │          │          │                │(三)確認通知書（原審卷五第142頁）   │
├───┼────┼─────┼─────┼────────┼─────────────────┤
│  六  │ 辰○○ │自91年3 月│富荃公司  │37萬元（包括原貸│(一)證人辰○○之證述（偵卷A第16、17 │
│      │        │間起至93年│          │款額度之保險費等│  頁、偵卷二第86、87頁、原審卷六第│
│      │        │4月28日止 │          │費用合計20萬元及│  93至96頁反面）                  │
│      │        │          │          │增貸部分之保險費│(二)匯款單據、交易明細表（偵卷B第195│
│      │        │          │          │等費用合計17萬元│  至198頁、原審卷六第106頁）      │
│      │        │          │          │）              │(三)富荃公司收據（偵卷B第199至201頁 │
│      │        │          │          │                │  ）                              │
│      │        │          │          │                │(四)承諾書（偵卷B第203頁）          │
│      │        │          │          │                │(五)確認通知書（偵卷B第204頁）      │
│      │        │          │          │                │(六)確認書（原審卷六第105頁）       │
│      │        │          │          │                │                                  │
├───┼────┼─────┼─────┼────────┼─────────────────┤
│  七  │ 未○○ │自90年11月│富荃公司  │21萬元（包括原貸│(一)證人未○○之證述（偵卷A第35、36 │
│      │        │4日起     │          │款額度之保險費等│  頁、原審卷六第170反面至173頁反面│
│      │        │          │          │費用合計11萬元及│  ）                              │
│      │        │          │          │增貸部分之保險費│(二)貸款委任契約（偵卷C第46、47頁） │
│      │        │          │          │等費用合計10萬元│                                  │
│      │        │          │          │）              │                                  │
├───┼────┼─────┼─────┼────────┼─────────────────┤
│  八  │ 乙○○ │自90年11月│富荃公司  │16萬元（包括原貸│(一)證人乙○○之指證（偵卷A第60、61 │
│      │        │4日起至91 │          │款額度之保險費等│  頁、原審卷六第173反面至176頁）  │
│      │        │年7月4日止│          │費用合計10萬元，│(二)貸款委任契約（偵卷A第62至64頁、 │
│      │        │          │          │暨以乙○○之配偶│  第66至67頁）                    │
│      │        │          │          │葉怡佩名義增貸之│(三)富荃公司收據（偵卷A第65頁）     │
│      │        │          │          │保險費等費用合計│                                  │
│      │        │          │          │6萬元）         │                                  │
├───┼────┼─────┼─────┼────────┼─────────────────┤
│  九  │ 地○○ │自92年6 月│不詳      │37萬8600元（包括│(一)證人玄○○之證述（原審卷一第110 │
│      │        │30日起    │          │原貸款額度及增貸│  至114頁）                       │
│      │        │          │          │部分之保險費等費│(二)地○○出具之案情說明書（偵卷C第 │
│      │        │          │          │用）            │  53頁）                          │
│      │        │          │          │                │(三)確認通知書（偵卷C第54頁）       │
│      │        │          │          │                │(四)確認書（原審卷五第149頁）       │
├───┼────┼─────┼─────┼────────┼─────────────────┤
│  十  │ 亥○○ │自90年11月│新竹亥○○│37萬6100元（包括│(一)證人亥○○之證述（偵卷D第31、32 │
│      │        │4日起至92 │住處      │原貸款額度之保險│  頁、原審卷六第196至198頁）      │
│      │        │年5月9日止│          │費等費用合計32萬│(二)證人即亥○○之胞妹酉○○之證述（│
│      │        │          │          │元及增貸部分之保│  原審卷二第337至342頁）          │
│      │        │          │          │險費等費用合計5 │(三)富荃公司收據（偵卷C第56頁）     │
│      │        │          │          │萬6100元）      │(四)匯款單據（偵卷C第57頁）         │
│      │        │          │          │                │(五)確認通知書（偵卷C第55頁）       │
│      │        │          │          │                │                                  │
├───┼────┼─────┼─────┼────────┼─────────────────┤
│ 十一 │ 甲○○ │自90年11月│不詳      │43萬元（包括原貸│(一)證人玄○○之證述（原審卷一第110 │
│      │        │間起      │          │款額度之保險費等│  至114頁）                       │
│      │        │          │          │費用合計12萬元及│(二)甲○○出具之案情說明書（偵卷C第 │
│      │        │          │          │增貸部分之保險費│  58頁）                          │
│      │        │          │          │等費用合計31萬元│(三)保費退款證明書（原審卷五第150頁 │
│      │        │          │          │）              │  ）                              │
│      │        │          │          │                │(四)付款明細（原審卷五第151頁）     │
├───┼────┼─────┼─────┼────────┼─────────────────┤
│ 十二 │ 卯○○ │90年11月間│新竹市東光│40萬元          │(一)證人卯○○之證述（偵卷A第37、38 │
│      │        │          │路55號7樓 │                │  頁、原審卷六第254至256頁）      │
│      │        │          │之3「集元 │                │(二)貸款委任契約（偵卷A第39、41頁） │
│      │        │          │科技股份有│                │(三)富荃公司退費承諾書（偵卷A第41之 │
│      │        │          │限公司」（│                │  1頁）                           │
│      │        │          │下稱集元公│                │                                  │
│      │        │          │司）      │                │                                  │
├───┼────┼─────┼─────┼────────┼─────────────────┤
│ 十三 │ 戌○○ │自90年11月│新竹戌○○│35萬零800元（包 │(一)證人戌○○之證述（偵卷D第65、66 │
│      │        │間起至93年│住處      │括原貸款額度之保│  頁、原審卷六第219至223頁）      │
│      │        │2月間止   │          │險費等費用合計30│(二)證人即戌○○之配偶陳秋榮之證述（│
│      │        │          │          │萬元，暨增貸部分│  偵卷一第42至43頁、偵卷D第65、66 │
│      │        │          │          │之保險費等費用及│  頁）                            │
│      │        │          │          │代墊其他申貸人之│(三)貸款委任契約（偵卷一第112至113頁│
│      │        │          │          │保險費等費用）  │  ）                              │
│      │        │          │          │                │(四)確認通知書（偵卷一第106頁）     │
│      │        │          │          │                │(五)富荃公司收據（見偵卷一第114頁） │
│      │        │          │          │                │(六)匯款單據、自動櫃員機存戶交易付款│
│      │        │          │          │                │  明細表（偵卷一第115至119頁）    │
│      │        │          │          │                │(七)撤回申請書（偵卷一第108頁）     │
│      │        │          │          │                │                                  │
├───┼────┼─────┼─────┼────────┼─────────────────┤
│ 十四 │ 午○○ │91年間    │不詳      │10萬元          │臺灣臺北地方法院檢察署公務電話紀錄│
│      │        │          │          │                │（偵卷C第75、76頁）               │
├───┼────┼─────┼─────┼────────┼─────────────────┤
│ 十五 │ 庚○○ │91年間    │不詳      │20萬元          │庚○○出具之案情說明書（偵卷C第77 │
│      │        │          │          │                │頁）                              │
├───┼────┼─────┼─────┼────────┼─────────────────┤
│ 十六 │ 宇○○ │自90年11月│新竹戊○○│148萬1600元（包 │(一)證人宇○○之證述（偵卷一第38、39│
│      │        │間起      │住處      │括原貸款額度之保│  頁、原審卷六第250至254頁）      │
│      │        │          │          │險費等費用合計24│(二)富荃公司收據（偵卷一第95頁）    │
│      │        │          │          │萬元，暨增貸部分│(三)確認通知書（偵卷一第96頁）      │
│      │        │          │          │之保險費等費用及│(四)貸款委任契約（偵卷一第97至98頁）│
│      │        │          │          │代墊其他申貸人之│(五)匯款單據及付款明細表（原審卷五第│
│      │        │          │          │保險費等費用）  │  157至160頁、原審卷六第262至267頁│
│      │        │          │          │                │  ）                              │
├───┼────┼─────┼─────┼────────┼─────────────────┤
│ 十七 │ 壬○○ │自90年間起│內湖某處  │20萬6000元（包括│證人壬○○之指證（偵卷D第34、35頁 │
│      │        │          │          │原貸款額度及增貸│、原審卷六第176反面至第178頁）    │
│      │        │          │          │部分之保險費等費│                                  │
│      │        │          │          │用）            │                                  │
├───┼────┼─────┼─────┼────────┼─────────────────┤
│ 十八 │元茂積體│自90年12月│集元公司  │339萬3100元（包 │(一)證人即元茂公司負責人配偶張傑薇之│
│      │電路股份│18日起    │          │括原貸款額度及增│  證述（偵卷D第34、35頁、原審卷一 │
│      │有限公司│          │          │貸部分之保險費等│  137至138頁、原審卷二第332反面至 │
│      │（下稱元│          │          │費用）          │  336頁反面）                     │
│      │茂公司）│          │          │                │(二)證人馮潤華之證述（原審卷七第279 │
│      │        │          │          │                │  頁）                            │
│      │        │          │          │                │(三)匯款單據、付款明細表（偵卷B第48 │
│      │        │          │          │                │  、49頁、偵卷C第83至102頁）      │
│      │        │          │          │                │                                  │
│      │        │          │          │                │                                  │
├───┼────┼─────┼─────┼────────┼─────────────────┤
│ 十九 │ 吳能偉 │自90年12月│集元公司  │342萬6900元（包 │(一)證人張傑薇之證述（偵卷D第34、35 │
│      │（元茂公│18日起    │          │括原貸款額度及增│  頁、原審卷一第137至138頁、原審卷│
│      │司負責人│          │          │貸部分之保險費等│  二第332反面至第336頁反面）      │
│      │）      │          │          │費用）          │(二)證人馮潤華之證述（原審卷七第279 │
│      │        │          │          │                │  頁）                            │
│      │        │          │          │                │(三)匯款單據、付款明細表（偵卷B第48 │
│      │        │          │          │                │  、49頁、偵卷C第83至102頁）      │
├───┼────┼─────┼─────┼────────┼─────────────────┤
│ 二十 │ 丙○○ │自90年間起│不詳      │78萬6800元（包括│(一)證人丙○○之證述（偵卷D第94頁、 │
│      │        │          │          │原貸款額度及增貸│  原審卷七第217反面至第220頁）    │
│      │        │          │          │部分之保險費等費│(二)確認通知書（偵卷C第103頁）      │
│      │        │          │          │用）            │(三)預繳保費退款同意書（原審卷七第70│
│      │        │          │          │                │  頁）                            │
│      │        │          │          │                │(四)匯款單據（原審卷七第222至235頁）│
├───┼────┼─────┼─────┼────────┼─────────────────┤
│二十一│ 辛○○ │自90年7 月│臺北市中華│207萬6000元（包 │(一)證人辛○○之證述（偵卷A第18、19 │
│      │        │間起至93年│路一段39號│括原貸款額度之保│  頁、偵二第86、87頁、原審卷六第13│
│      │        │4月29日止 │4樓辛○○ │險費等費用合計12│  6反面至139頁）                  │
│      │        │          │辦公室    │萬元，暨增貸部分│(二)貸款委任契約（偵卷B第186、188頁 │
│      │        │          │          │之保險費等費用及│  ）                              │
│      │        │          │          │代墊其他申貸人之│(三)確認通知書（偵卷B第182頁）      │
│      │        │          │          │保險費等費用）  │(四)富荃公司收據（偵卷B第187頁）    │
│      │        │          │          │                │(五)匯款單據、付款明細表（偵卷B第183│
│      │        │          │          │                │  、184頁）                       │
├───┼────┼─────┼─────┼────────┼─────────────────┤
│二十二│ 丑○○ │自90年4 月│新竹某處  │約726萬元（包括 │(一)證人丑○○之證述（偵卷一第35、36│
│      │        │間起至93年│          │原貸款額度之保險│  頁、偵卷二第20、21頁）          │
│      │        │3 月間止  │          │費等費用合計12萬│(二)匯款明細表（偵卷C第118、119頁） │
│      │        │          │          │元，暨增貸部分之│(三)貸款委任契約（偵卷一第88、89頁、│
│      │        │          │          │保險費等費用及代│  偵卷C第112、113頁）             │
│      │        │          │          │墊其他申貸人之保│(四)確認通知書（偵卷C第117頁）      │
│      │        │          │          │險費等費用）    │(五)撤回貸款通知書（偵卷一第91、92頁│
│      │        │          │          │                │  、偵卷Ｃ第115、116頁）          │
│      │        │          │          │                │(六)富荃公司收據（偵卷一第90頁、偵卷│
│      │        │          │          │                │  C第114頁）                      │
├───┼────┼─────┼─────┼────────┼─────────────────┤
│二十三│ 丁○○ │自90年10月│不詳      │28萬6100元（包括│證人丁○○之指證（偵卷D第31、32頁 │
│      │        │間起      │          │原貸款額度及增貸│）                                │
│      │        │          │          │部分之保險費等費│                                  │
│      │        │          │          │用）            │                                  │
├───┼────┼─────┼─────┼────────┼─────────────────┤
│二十四│ 天○○ │自90年4 月│臺北市民生│20萬元（包括原貸│(一)證人天○○之證述（偵卷D第23、24 │
│      │        │間起      │東路之富荃│款額度及增貸部分│  頁）                            │
│      │        │          │公司臨時事│之保險費等費用）│(二)撤回貸款通知書（原審卷五第178頁 │
│      │        │          │務所      │                │  ）                              │
│      │        │          │          │                │(三)確認通知書（原審卷五第179頁）   │
├───┼────┼─────┼─────┼────────┼─────────────────┤
│二十五│ 戊○○ │自90年11月│富荃公司  │31萬2100元（包括│(一)證人戊○○之證述（偵卷一第40至41│
│      │        │間起至92年│          │原貸款額度之保險│  頁、偵卷D第91至92頁、原審卷六第 │
│      │        │3月26日止 │          │費等費用合計20萬│  216至219頁、222反面至223頁）    │
│      │        │          │          │元，暨增貸部分之│(二)確認通知書（偵卷一第100頁）     │
│      │        │          │          │保險費等費用合計│(三)匯款、自動櫃員機轉帳單據（偵卷一│
│      │        │          │          │11萬2100元）    │  第101頁）                       │
│      │        │          │          │                │(四)貸款委任契約（偵卷一第102至103頁│
│      │        │          │          │                │  ）                              │
│      │        │          │          │                │(五)富荃公司收據（偵卷一第104頁）   │
│      │        │          │          │                │                                  │
│      │        │          │          │                │                                  │
├───┼────┼─────┼─────┼────────┼─────────────────┤
│二十六│ 林崇德 │自90年12月│富荃公司  │1404萬元（包括原│(一)證人林崇德之證述（偵卷A第42、43 │
│      │（德利開│10日起至91│          │貸款額度之保險費│  頁、偵卷二第99、100頁、原審卷一 │
│      │發科技股│年1月23 日│          │等費用合計600 萬│  第122反面至125頁反面、原審卷七第│
│      │份有限公│止        │          │元，暨增貸部分之│  53至54頁反面）                  │
│      │司負責人│          │          │保險費等費用合計│(二)貸款委任契約（偵卷A第45至47頁） │
│      │，以該公│          │          │804萬元）       │(三)臺灣銀行支票（偵卷A第48、49頁） │
│      │司之名義│          │          │                │(四)富荃公司收據（偵卷A第50頁）     │
│      │申貸）  │          │          │                │(五)臺灣銀行營業部（一）九十三年十月│
│      │        │          │          │                │  四日營一存密字第09300087631號函 │
│      │        │          │          │                │  （原審卷二第290至294頁）        │
│      │        │          │          │                │(六)撤回貸款通知書（偵卷A第51頁）   │
├───┼────┼─────┼─────┼────────┼─────────────────┤
│二十七│ 關恆森 │92年3、4月│不詳      │100萬元         │(一)證人關恆森之證述（偵卷A第14、15 │
│      │（來士科│間        │          │                │  頁、偵卷二第92、93頁、偵卷A第14 │
│      │技股份有│          │          │                │  、15頁、偵卷D第13頁、原審卷七第 │
│      │限公司董│          │          │                │  86至88頁）                      │
│      │事，以該│          │          │                │(二)確認通知書（偵卷B第180頁）      │
│      │公司之名│          │          │                │(三)匯款回條聯(偵B卷第181頁)        │
│      │義申貸）│          │          │                │                                  │
├───┼────┼─────┼─────┼────────┼─────────────────┤
│二十八│集元公司│自90年11月│新竹亥○○│115萬5100百元（ │(一)證人酉○○之證述（偵卷A第12、13 │
│      │        │間起      │住處      │包括原貸款額度及│  頁、偵卷二第90至92頁、偵卷D第31 │
│      │        │          │          │增貸部分之保險費│  、32頁、原審卷二第337至342頁）  │
│      │        │          │          │等費用）        │(二)證明書（偵卷C第143之1頁）       │
│      │        │          │          │                │(三)貸款委任契約（偵卷C第144、145頁 │
│      │        │          │          │                │  、第147、148頁）                │
│      │        │          │          │                │(四)富荃公司收據（偵卷C第146頁）    │
│      │        │          │          │                │(五)匯款單據（偵卷C第149、150頁）   │
│      │        │          │          │                │(六)確認通知書（原審卷五第196頁）   │
├───┼────┼─────┼─────┼────────┼─────────────────┤
│二十九│ 酉○○ │自90年11月│新竹亥○○│105萬6100元（包 │(一)證人酉○○之證述（偵卷A第12、13 │
│      │        │間起      │住處      │括原貸款額度及增│  頁、偵卷D第31、32頁、原審卷二第 │
│      │        │          │          │貸部分之保險費等│  337至342頁）                    │
│      │        │          │          │費用）          │(二)匯款明細表（偵卷B第50頁）       │
│      │        │          │          │                │(三)貸款委任契約（偵卷B第51至54、75 │
│      │        │          │          │                │  、76頁）                        │
│      │        │          │          │                │(四)富荃公司收據（偵卷B第55頁）     │
│      │        │          │          │                │(五)匯款單據（偵卷B第56至58、62、63 │
│      │        │          │          │                │  頁）                            │
│      │        │          │          │                │(六)確認通知書（原審卷五第198頁）   │
│      │        │          │          │                │  (七)銀行存摺內頁 (偵B卷第75、76頁)│
│      │        │          │          │                │                                  │
├───┼────┼─────┼─────┼────────┼─────────────────┤
│ 三十 │ 玄○○ │自90年11月│富荃公司  │1383萬2600元（包│(一)證人玄○○之證述（偵卷A卷2、3 頁│
│      │        │間起      │          │括原貸款額度及增│  、偵卷二第90至92頁、原審卷一第11│
│      │        │          │          │貸部分之保險費等│  1至114頁）                      │
│      │        │          │          │費用，暨代墊其他│(二)貸款委任契約（原審卷二第9至10頁 │
│      │        │          │          │申貸人之保險費等│  ）                              │
│      │        │          │          │費用）          │(三)匯款單據、付款明細表（偵卷A第4至│
│      │        │          │          │                │  9頁、偵卷C第175至206頁、原審卷二│
│      │        │          │          │                │  11至289頁）                     │
│      │        │          │          │                │(四)確認通知書（原審卷五第205頁）   │
├───┼────┼─────┼─────┼────────┼─────────────────┤
│三十一│ 癸○○ │自90年11月│富荃公司  │約340萬3300元（ │(一)證人癸○○之證述（偵卷A第10、11 │
│      │        │間起      │          │包括原貸款額度及│  頁、偵卷二第九０至九二頁、本院卷│
│      │        │          │          │增貸部分之保險費│  六第七二至七七頁）              │
│      │        │          │          │等費用合計約147 │(二)貸款委任契約（原審卷三第80至81頁│
│      │        │          │          │萬元，暨代墊其他│  ）                              │
│      │        │          │          │申貸人之保險費等│(三)行政院政策性綜合補助貸款專用收款│
│      │        │          │          │費用合計約190餘 │  聯（原審卷三第82頁）            │
│      │        │          │          │萬元）          │(四)確認通知書（原審卷三第86頁）    │
│      │        │          │          │                │                                  │
├───┼────┼─────┼─────┼────────┼─────────────────┤
│三十二│ 己○○ │自90年12月│富荃公司  │59萬7800元（包括│(一)證人己○○之證述（偵卷A第68、69 │
│      │        │4日起     │          │原貸款額度之保險│  頁、偵卷二第108至110頁）        │
│      │        │          │          │費等費用合計8 萬│(二)貸款委任契約（偵卷A第70至72頁） │
│      │        │          │          │元，暨增貸部分之│(三)確認通知書（偵卷A第76頁、原審卷 │
│      │        │          │          │保險費等費用合計│  五第215至216頁）                │
│      │        │          │          │51萬7800元）    │(四)己○○存摺內頁（偵卷A第77至79頁 │
│      │        │          │          │                │  、原審卷五第208至214頁）        │
│      │        │          │          │                │(五)富荃公司收據（偵卷A第80頁）     │
├───┼────┼─────┼─────┼────────┼─────────────────┤
│三十三│ 邱子烈 │自90年間起│富荃公司  │約145萬5200元（ │(一)證人邱子烈之證述（偵卷D第25、26 │
│      │（六成功│至93年4 月│          │包括原貸款額度及│  頁）                            │
│      │五金興業│間止      │          │增貸部分之保險費│(二)匯款單據（偵卷D第27、28頁）     │
│      │股份有限│          │          │等費用）        │(三)富荃公司收據（偵卷D第26、29頁） │
│      │公司負責│          │          │                │(四)撤回貸款通知書（偵卷D第29之1頁）│
│      │人，以該│          │          │                │                                  │
│      │公司之名│          │          │                │                                  │
│      │義申貸）│          │          │                │                                  │
└───┴────┴─────┴─────┴────────┴─────────────────┘


司法院資訊處製作；財團法人民間司法改革基金會備份。
